【裁判字號】    92,上易,1315
【裁判日期】    920709
【裁判案由】    侵占等
【裁判全文】
臺灣高等法院高雄分院刑事判決          九十二年度上易字第一三一五號
    上  訴  人  台灣高雄地方法院檢察署檢察官
    被      告  乙○○
右上訴人因被告侵占等案件，不服臺灣高雄地方法院九十一年度易字第一六六七號中
華民國九十二年七月九日第一審判決（起訴案號：臺灣高雄地方法院檢察署九十年度
偵續字第二六八號），提起上訴，本院判決如左：
      主      文
上訴駁回。
      理      由
一、本案經本院審理結果，認原審以不能證明被告乙○○犯罪，諭知無罪之判決，核
    無不當，應予維持，並引用原審判決書所記載之理由。
二、檢察官依告訴人甲○○之聲請，上訴意旨雖又指稱：被告與林招來共謀將共同購
    買之土地信託登記與黃鴻璋，權狀及印鑑證明利用由林招來保管之便，未經全體
    共有人之同意，擅自處分設定抵押權貸款（新台幣，下同）一千八百萬元之行為
    ，核與持有他人之物占為己有之構成要件相符，然後分配借款使用，此種行為核
    與單純之無形之權利有間。至於詐欺五十二萬元部分，查被告於向告訴人取款時
    ，聲明二百八十二萬三千元，全部交與林招來，質之何以五十二萬元支票不交林
    招來，而由你太太提示領款，答稱「領款後再以現金交付林招來」，何必多此一
    舉，不合情理。偵查中，檢察官問以告訴人知情否，被告所答五、六次事實均不
    相符，未說出是介紹費，俟起訴後，在原審始又與林招來串供謂為介紹費，既
    然是介紹費，在偵查中就可以說，何以不說，必待起訴後才說，已非無疑問，尤
    其自己參加在內之土地買賣都是邀同伴稱兄道弟之人參加購買土地，亦無人敢取
    所謂介紹費，再說介紹費按一般慣例為百分之一，本件買賣標的四千萬元，介紹
    費應為四十萬元，亦非五十二萬元。原審判決未詳細斟酌，顯有未當等情。
三、惟查：
    (一)按不動產物權，依法律行為而取得、設定、喪失及變更者，非經登記不生效力
      ，民法第七百五十八條定有明文。告訴人受被告之邀，與林招來、黃識昌、李
      東祐等人，合資購買屏東縣里港鄉里○段０六００號等十一筆土地，告訴人之
      出資額為總價款百分之五，而均登記於黃鴻璋（黃識昌之子）名下，此為告訴
      人所不爭執之事實。告訴人參予合資購買之土地，並未登記告訴人名義，告訴
      人即未取得所購買土地之所有權，而僅取得其與黃鴻璋間信託登記之債權。又
      刑法上之侵占罪，係以侵占自己持有他人之物為要件，所謂他人之物，乃指有
      形之動產、不動產而言，並不包括無形之權利在內，單純之權利不得為侵占之
      客體，最高法院著有七十一年台上字第二三０四號判例。被告並未持有告訴人
      所有之動產或不動產，已無侵占之可言。而告訴人所取得者，係屬無形之債權
      ，亦不能為侵占之客體，被告無從成立侵占罪責。至被告於黃鴻璋以上開土地
      向高雄市第三信用合作社辦理抵押貸款後，從中借取一百萬元，係屬被告與黃
      鴻璋間之債權、債務關係，不能謂被告有侵占告訴人合資購買之土地。
    (二)被告與林招來、黃識昌、李東祐等人合資購買上開土地，原占有總額十分之一
      ，嗣將十分之一之一半即總額百分之五讓給告訴人，而向告訴人收取二百八十
      二萬三千元，此為被告及告訴人所不爭執，依證人林招來所證，上開土地共七
      百多坪，每坪七萬五千元，總價款五千多萬元，包括程序及稅金等費用，共約
      五千七百萬元，介紹費是買方百分之一，乃將告訴人支付投資款之其中面額五
      十二萬元支票，交與被告作為介紹費等情。告訴人之投資為總額百分之五，依
      其出資二百八十二萬三千元核算，全部投資總金額應為五千六百四十六萬元，
      係在林招來所證五千七百萬元之範圍內。是被告向告訴人拿取百分之五之出資
      額二百八十二萬三千元，顯無向告訴人浮報詐欺之可言。告訴人將其出資額二
      百八十二萬三千元，扣除五十二萬元，而謂百分之五之出資額為二百三十萬三
      千元，尚非有據。一般土地買賣之介紹費是否給付，係屬當事人間之自由約定
      ，不因自己參予出資，或稱兄道弟合資購買，而謂無人敢取介紹費。被告就領
      取該五十二萬元票款，雖未能及時交代清楚，但，既無證據證明被告有詐欺犯
      行，即不能以被告於何時說明，而謂被告事後之辯解為不可採。
四、綜上所，上訴意旨執前詞指摘原判決不當，為無理由，應予駁回。
據上論結，應依刑事訴訟法第三百六十八條、第三百七十三條，判決如主文。
本案經檢察官王登榮到庭執行職務。
中    華    民    國     九十二     年       十       月      二十八    日
                              臺灣高等法院高雄分院刑事第五庭
                                  審判長法官  吳水木
                                        法官 趙文淵
                                        法官  洪慶鐘
右正本證明與原本無異。
不得上訴。
                                      書記官  彭筱瑗
中    華    民    國     九十二     年       十       月      二十九    日
                                                                        Ｋ
附件：
臺灣高雄地方法院刑事判決                        九十一年度易字第一六六七號
    公  訴  人  臺灣高雄地方法院檢察署檢察官
    被      告  乙○○  男  五十二歲（民國○○年○月○日生）
                        住高雄市○○區○○街二四二號
                        身分證統一編號：Ｔ一六八五四六號
    選任辯護人  鍾義    律師
右列被告因侵占等案件，經檢察官提起公訴（九十年度偵續字第二六八號），本院判
決如左：
    主  文
乙○○無罪。
    理  由
一、公訴意旨略以：被告乙○○於民國八十二年間邀同告訴人甲○○與林招來、黃識
    昌、李東祐等人合資購買屏東縣里港鄉里○段０六００、０六０二、０六０五、
    ０五０八、０五一五、０五三六、０五四二、０五九八號計十一筆土地（以下簡
    稱系爭土地），總價新台幣（下同）四千六百零六萬元，並約定該等土地登記於
    黃鴻璋（即黃識昌之子）名下，出資額林招來占百分之八十（即三千六百八十四
    萬八千元），乙○○占百分之十（即四百六十萬六千元），黃識昌、李東祐各占
    百分之五（即二百三十萬三千元）。乙○○明知自己出資額之一半（即全部出資
    額之百分之五）僅有二百三十萬三千元，竟利用甲○○與林招來等人不熟識且未
    直接參與買地之機會，意圖為自己不法之所有，向甲○○行使詐術，佯稱自己出
    資額之一半係二百八十二萬三千元，使甲○○陷於錯誤，交付如附表所示總額為
    二百八十二萬三千元之支票予乙○○，委託代為轉交林招來，以取得乙○○應有
    部分之一半即該等土地應有部分百分之五，乙○○將其中五十二萬元歸己花用，
    致甲○○受有五十二萬之損害。嗣乙○○於八十六年四月間復另行起意，與林招
    來（業經檢察官以九十年度偵字第一七一二四號起訴）共同基於意圖不法所有之
    犯意聯絡，趁林招來保管上開土地所有權狀之便，未得全體共有人之同意，將所
    持有前開土地侵占入己，向高雄市第三信用合作社設定最高限額抵押，並借款一
    千八百萬元，得款後乙○○將其中一百萬元歸己花用，林招來則告知李東祐、黃
    識昌二人，並分別交付一百萬元、一百一十萬元，餘均飽入私囊。迄八十九年十
    月間甲○○調閱該等土地謄本，始知上情而發現受害，因認被告乙○○涉犯刑法
    第三百三十九條第一項之詐欺取財罪及同法第三百三十五條第一項之侵占罪。
二、按犯罪事實應依證據認定之，無證據不得推定其犯罪事實；又不能證明被告犯罪
    者，應諭知無罪之判決，刑事訴訟法第一百五十四條、第三百零一條第一項分別
    定有明文。次按認定不利於被告之事實，須依積極證據，苟積極證據不足為不利
    於被告事實之認定，即應為有利於被告之認定，更不必有何有利之證據；另告訴
    人之指訴，係以使被告受刑事訴追為目的，是其陳述是否與事實相符，仍應調查
    其他證據以資審認；而認定犯罪事實所憑之證據，雖不以直接證據為為限，間接
    證據亦包括在內，然而無論為直接或間接證據，其為訴訟上之證明，須於通常一
    般人均不致有所懷疑，而得確定其為真實之程度者，始得據為有罪之認定。最高
    法院分別著有三十年上字第八一六號、五十二年臺上字第一三ＯＯ號及七十六年
    臺上字第四九八六號判例足資參照。
三、本件公訴人認被告乙○○涉有詐欺取財及侵占之嫌無非係以：(一)、告訴人與被告
    乙○○林招來、黃識昌、李東祐合資購買系爭土地之事實業據其等供陳在卷，並
    有黃鴻璋開立之共同購買土地協議書、土地登記謄本可憑。(二)、被告乙○○自告
    訴人處取得票面金額總計為二百八十二萬三千元之支票，其中票面金額五十二萬
    元之支票由被告之妻王麗華提示兌領，其餘二百三十萬三千元由林招來提示兌領
    ，然被告乙○○卻向告訴人謊稱該等金額全數轉交證人林招來之事實，業據告訴
    人指訴綦詳，並有如附表所示支票影本及被告出具之證明書可按。認被告乙○○
    出資額之一半，應僅有二百三十萬三千元卻向告訴人謊稱係二百八十二萬三千元
    支票，對於多餘來之五十二萬元顯具不法所有之意圖。又認被告乙○○事先即知
    悉林招來欲持該等土地貸款之事，二人並基於意圖不法之所有之犯意聯絡，將該
    等土地侵占入己，由林招來持向高雄市第三信用合作社設定最高限額抵押權，借
    款一千八百萬元等情為其論斷之依據。
四、訊據被告乙○○固未否認與告訴人及林招來、黃識昌、李東祐合資購買系爭土地
    之事實，然堅決否認有詐欺取財及侵占之犯行，辯稱：「土地是我介紹林招來買
    的，我有投資百分之十，後來轉讓給郭某一半，他開立三張支票給我，我轉給林
    某，嗣後林某給我五十二萬元整作為介紹費。林某有說要辦理貸款，表示如果投
    資者需要資金，可以取用，我有貸款一百六十萬元，利息是我支付，其餘部分我
    不知情，我有告知郭某可以依此辦理」等語。經查：
(一)、被告乙○○與林招來、黃識昌及李東祐共同出資購買系爭土地，其中林招來出資
    百分之八十、乙○○出資百分之五、告訴人甲○○出資百分之五、黃識昌、李東
    祐各出資百分之五，所購得之土地暫時登記在黃識昌之子黃鴻章名下，爾後該土
    地出售之所得再按各人出資比例分配之事實，為被告乙○○及林招來所自承，核
    與證人李東祐所言相符，並有偵查卷內所附共同購買土地協議書（八十九年間書
    立）及系爭土地之土地登記謄本十一紙可資為證，從而，系爭土地雖由被告乙○
    ○、林招來、告訴人甲○○、黃識昌及李東祐合資購買，然土地之登記名義人係
    黃鴻章，被告等出資人自始未登記為前開土地之所有人無訛。
(二)、按不動產物權，依法律行為而取得、設定、喪失及變更者非經登記不生效力，民
    法第七百五十八條定有明文。次按刑法上之侵占罪，係以侵占自己持有他人之物
    為要件，所謂他人之物，乃指有形之動產、不動產而言，並不包括無形之權利在
    內，單純之權利不得為侵占之客體。最高法院七十一年台上字第二三０四號判例
    可資參照。
(三)、本件告訴人與被告及林招來、黃識昌、李東祐等人公同出資購買系爭土地，並登
    記黃鴻章為所有權人，是就當事人間民事之法律關係而言，黃鴻章方為系爭土地
    之所有權人，被告等人將所購買之土地登記在黃鴻章名下，當事人之間存在有一
    債權契約，其等雖得據前開共同購買土地協議書，對黃鴻章為債權上之請求，然
    其等因出資所取得者，究係一債之請求權而非物之本身，從而，被告乙○○與林
    招來以系爭土地向高雄市第三信用合作社設定最高限額抵押權借款之情固然屬實
    ，然其等所為究與究與侵占他人所有物之條件不符，自難以該罪相繩。
(四)、公訴意旨雖認被告乙○○出資額之半數（即土地總價額百分之五）僅二百三十萬
    三千元，竟向告訴人甲○○陳稱為二百八十二萬三千元，溢收五十二萬元涉犯詐
    欺取財罪。然按刑法第三百三十九條第一項詐欺罪之成立，須意圖為自己不法之
    所有，以詐術使人將本人或第三人之物交付為要件，所謂以詐術使人交付，必須
    被詐欺人因其詐術而陷於錯誤，若其所用方法，不能認為詐術，亦不致使人陷於
    錯誤，即不構成該罪（最高法院四十六年台上字第二六０號判例參照）。本件告
    訴人為購買系爭土地出資二百八十二萬三千元，其中所簽發票面金額為五十二萬
    元之支票由被告乙○○之妻提示兌領之事實雖為被告乙○○所自承，然其堅決否
    認有詐欺之犯行，辯稱：「土地是我介紹林招來買的，我有投資百分之十，後來
    轉讓給郭某一半，他開立三張支票給我，我轉給林某，嗣後林某給我五十二萬元
    整作為介紹費」等語。經查：告訴人甲○○於偵查及本院審理中均未否認出資購
    買係爭土地之前有至現場勘查，於本院審理中甚且表示：「我有陪同被告等人一
    起去看地，簽約是我委託被告乙○○去的，簽約之前就已經與賣方談妥大約多少
    錢，簽約之後我才開支票給被告乙○○。（有無同意簽約的價格？）我有同意這
    個價格。（當初如何判斷土地的價格？可否接受？）我認為該土地應該有那個價
    值，被告乙○○是我的親戚，被告乙○○來找我，因為被告等人分別為三信的理
    事及代表，我也是代表，當初是想要賣給建築商可以賺錢。」等語（見九十年十
    二月七日偵查筆錄及本院九十二年六月二十四日筆錄），足見告訴人於出資之前
    ，對於買賣標的物、價金及購地之用途均有相當之瞭解，經過評估之後始為該項
    出資，是其所為財物交付之行為，難謂係陷於錯誤之結果。又告訴人所簽發票面
    金額五十二萬元之支票最後由被告乙○○提領兌現固為實情，然審諸林招來於本
    院九十一年度易字第一六六九號案件審理中陳稱：「（提示偵卷所附號碼AH00
    00000支票做何使用？）是楊某交給我後，我再轉交給楊某，作為介紹費使
    用，不記得交付的日期距離發票日為多久，他當時同時交三張給我，總數為二百
    多萬元。（楊某交付二百多萬元的目的為何？）他表示是郭某應該支付的部分，
    至於他自己的部分如何支付我不記得了，但前後大約支付五百七十萬元，包括郭
    某簽發的三張支票。」等語（見該案本院九十一年七月二十五日筆錄），參以告
    訴人亦未否認本件土地之買賣均由被告乙○○與土地之出賣人接洽，是被告乙○
    ○為買方之介紹人無訛，此外，林招來亦表示：「（當初關於該筆土地的買賣有
    無約定仲介費如何負擔？）大約約定買方負擔百分之一，賣方負擔百分之一至百
    分之二。（買方的介紹費如何收取？）被告楊某將佔十分之一的股東所繳納的價
    金給我後，我將其中的壹張支票支付給他，作為介紹費，該支票的票面金額與百
    分之一的土地價額相近。」等語，被告乙○○取得之五十二萬元既係其仲介該筆
    土地買賣之仲介費，自難以該筆費用係取自告訴人之出資額，認定被告有詐欺之
    犯行。
(五)、綜上所述，告訴人與被告間均非土地之所有權人，告訴人就係爭土地之出資所取
    得者，係得依契約向對所有權人黃鴻章為特定請求之債權，是被告無由將該項權
    利侵占入己，又其等以系爭土地設定抵押權借款既經名義上之所有權人黃鴻章之
    同意為之，亦難認有何侵占可言，再者，告訴人既經評估之後，對於買賣之標的
    物、價金及用途均表示同意之後始為出資，要難謂其所為財物之交付係陷於錯誤
    之結果，又被告取得之五十二萬元既係其介紹該筆土地買賣所應取得之仲介費用
    ，縱或該筆款項係取自告訴人出資額之一部分，亦難以之認被告有詐欺之犯行，
    此外，並查無其他積極證據足認被告確有公訴人所指之侵占及詐欺取財犯行，揆
    諸首揭說明，自應為被告無罪之諭知。
據上論斷，應依刑事訴訟法第三百零一條第一項，判決如主文。
中      華      民      國      九十二      年      七      月    九    日
                                  臺灣高雄地方法院刑事第四庭
               法  官     卓立婷
右正本證明與原本無異。
如不服本判決，應於判決送達後十日內，向本院提出上訴狀。
                                      書記官     李春慧
中    華    民    國      九十二      年      七      月      十七      日


司法院資訊處製作；財團法人民間司法改革基金會備份。
